ACORDAO-COMPLETO-2497326

ACÓRDÃO 2965/2021 ATA 48/2021 - PLENÁRIO

VISTOS, relatados e discutidos estes autos de representação, em que se apreciam embargos de declaração opostos, em petições distintas, pela Advocacia-Geral da União (AGU) , pela Associação Nacional dos Advogados Públicos Federais (Anafe) e pelo Conselho Curador do Honorários Advocatícios (CCHA) , contra o Acórdão 307/2021-TCU-Plenário, decorrente de representação com enfoque em aspectos diversos relacionados aos honorários de sucumbência devidos, nos termos da Lei 13.327/2016, aos ocupantes dos cargos de Advogado da União, Procurador da Fazenda Nacional, Procurador Federal, Procurador do Banco Central do Brasil, bem como aos ocupantes dos quadros suplementares em extinção previstos no art. 46 da Medida Provisória 2.229-43/2001,
ACORDAM os Ministros do Tribunal de Contas da União, reunidos em Sessão do Plenário, com fundamento no art. 34 da Lei 8.443/1992, e diante das razões expostas pelo Relator, em:
9.1 conhecer dos embargos de declaração opostos pela Advocacia-Geral da União (AGU) , pela Associação Nacional dos Advogados Públicos Federais (Anafe) e pelo Conselho Curador do Honorários Advocatícios (CCHA) para, no mérito, acolhê-los parcialmente, em caráter excepcional;
9.2 atribuir efeitos infringentes aos embargos de declaração para tornar insubsistente o subitem 9.3.2 do Acórdão 307/2021-TCU-Plenário, nos termos do § 16 do voto do Relator;
9.3 notificar, a respeito desta deliberação, a Advocacia-Geral da União, o Conselho Curador dos Honorários Advocatícios, Banco Central do Brasil, o Conselho Federal da Ordem dos Advogados do Brasil, a Associação Nacional dos Advogados Públicos Federais e o Superior Tribunal de Justiça, conforme solicitação formulada no Ofício 64/2019-GDG (peça 62) .

Embargos de declaração contra acórdão que apreciou representação acerca de possíveis irregularidades no pagamento de honorários de sucumbência em favor de advogados públicos que atuam em defesa dos interesses da administração direta e indireta federal.

Advocacia-Geral da União, Banco Central do Brasil e Procuradoria-Geral da Fazenda Nacional

3. Embargantes: Associação Nacional dos Advogados Públicos Federais - Anafe (CNPJ 24.323.554/0001-98), Conselho Curador dos Honorários Advocatícios (CNPJ 26.707.621/0001-01) e Advocacia-Geral da União

13.1. Ministros presentes: Bruno Dantas (na Presidência), Walton Alencar Rodrigues, Benjamin Zymler, Augusto Nardes, Aroldo Cedraz, Raimundo Carreiro (Relator), Vital do Rêgo e Jorge Oliveira.
13.2. Ministros-Substitutos presentes: Augusto Sherman Cavalcanti, Marcos Bemquerer Costa e Weder de Oliveira.

ACORDAO-COMPLETO-2531824

Acórdão de Relação 812/2022 - Plenário

Acórdão de Relação

RAIMUNDO CARREIRO

Trata-se de embargos de declaração opostos pela Advocacia-Geral da União (AGU, peça 124) , pela Associação Nacional dos Advogados Públicos Federais (Anafe, peças 129 a 131) e pelo Conselho Curador do Honorários Advocatícios (CCHA, peças 135 a 137) , contra o Acórdão 307/2021-TCU-Plenário, de minha relatoria, relativo a representação do Ministério Público junto ao TCU, em face de supostas irregularidades no pagamento de honorários de sucumbência a advogados públicos, com fundamento da Lei 13.327/2016.
2. Reproduzo, a seguir, a instrução do auditor da Sefip (peça 158) , cuja proposta de encaminhamento foi endossada pelos dirigentes da unidade técnica (peças 159 e 160) e pelo Ministério Público (peça 161) :
"INTRODUÇÃO
1.	Cuidam os autos de representação promovida pelo Ministério Público junto ao Tribunal de Contas da União (MPTCU) , visando apurar possíveis irregularidades no pagamento de honorários de sucumbência, instituído pela Lei 13.327/2016, aos ocupantes dos cargos de Advogado da União, Procurador da Fazenda Nacional, Procurador Federal, Procurador do Banco Central do Brasil, bem como aos ocupantes dos quadros suplementares em extinção previstos no art. 46 da Medida Provisória 2.229-43, de 6 de setembro de 2001 (peça 1) .
HISTÓRICO
2. A matéria foi julgada em sessão de 24/2/2021, tendo sido produzido o Acórdão 307/2021-TCU-Plenário, da relatoria do Ministro Raimundo Carreiro, conforme segue (peça 110) : 
'9.1 conhecer a presente Representação, nos termos dos arts. 235 e 237, inciso VII, do Regimento Interno deste Tribunal, c/c art. 81, inciso I, da Lei 8.443/1992, para, no mérito, considerá-la parcialmente procedente; 
9.2 nos termos do art. 250, inciso II, do Regimento Interno deste Tribunal, c/c art. 8º da Lei 12.527/2011 (Lei de Acesso à Informação - LAI) , determinar à Advocacia-Geral da União e ao Conselho Curador dos Honorários Advocatícios (CCHA) , que, no prazo de 60 (sessenta) dias, a contar da ciência, disponibilizem as informações referentes aos repasses e/ou arrecadações de valores de honorários de sucumbência geridos pelo CCHA, nos termos da Lei 13.327/2016, no Portal da Transparência e nos sítios da AGU e do CCHA na Internet, de forma detalhada e atualizada conforme os requisitos estipulados no referido art. 8º da Lei de Acesso à Informação;
9.3 firmar os seguintes entendimentos relacionados aos recursos pagos a título de honorários advocatícios de sucumbência nos termos da Lei 13.327/2016:
9.3.1 conforme decidido pelo Supremo Tribunal no julgamento da ADI 6.053-DF, trata-se de modelo de remuneração por performance, compatível com o regime de subsídio, visando à eficiência do serviço público, sujeito à incidência do teto remuneratório estabelecido pelo art. 37, XI, da Constituição Federal;
9.3.2 são recursos de natureza pública, cuja gestão submete-se aos princípios da Administração Pública, especialmente no que tange às exigências de transparência e controle;
9.3.3 é permitido à União e aos entes da administração indireta federal praticar atos processuais para assegurar a fixação dos honorários de sucumbência em valores razoáveis, com o objetivo de garantir a efetividade do modelo remuneratório baseado no estímulo à eficiência dos servidores que atuam no patrocínio de seus interesses jurídicos;'
3. Referido decisum foi então objeto de embargos de declaração, conforme Despacho exarado pelo Ministro Relator (peça 156, destaques do original) :
Trata-se de embargos de declaração opostos pela Advocacia-Geral da União - AGU - (peça 124) , pela Associação Nacional dos Advogados Públicos Federais - Anafe - (peças 129 a 131) e pelo Conselho Curador do Honorários Advocatícios - CCHA - (peças 135 a 137) , contra o Acórdão 307/2021-TCU-Plenário, de minha relatoria.
2.  Em despacho à peça 141, conheci dos três embargos, suspendi os efeitos dos itens 9.2 e 9.3.2 do referido decisum e encaminhei o feito à Secretaria de Recursos (Serur) para instrução dos três embargos. 
3.  A Serur, em pronunciamento à peça 152, propôs que a instrução dos embargos seja feita pela Secretaria de Fiscalização de Integridade de Atos e Pagamentos de Pessoal e de Benefícios Sociais - Sefip, porquanto a deliberação embargada versa sobre o mérito do processo, verbis:
'Trata-se de embargos de declaração opostos pela Advocacia-Geral da União - AGU (peça 124) , pela Associação Nacional dos Advogados Públicos Federais - Anafe (129 a 131) , e pelo Conselho Curador dos Honorários Advocatícios - CCHA (peças 135 a 137) , em face do Acórdão 307/2021-TCU-Plenário.
2. Como parte das ações que vêm sendo adotadas para aprimoramento da sistemática de encaminhamento dos recursos interpostos contra deliberações prolatadas pelo TCU, submete-se à apreciação do Exmo. Ministro-Relator, Raimundo Carreiro, as considerações acerca dos procedimentos alusivos ao exame de embargos de declaração e de agravos. 
3. Consoante estabelecido no artigo 52, inciso II, da Resolução TCU 305/2018, compete à Serur, entre outras atribuições, examinar a admissibilidade e instruir, quando solicitado pelo Relator ou pelo Presidente do TCU, os embargos de declaração opostos contra deliberação proferida pelo Tribunal e os agravos interpostos contra decisão do Presidente do Tribunal, de Presidente de Câmara ou do Relator.
4. Em decorrência desta atribuição, esta Secretaria tem atuado na instrução dos mencionados recursos, quando solicitado pelo Relator. Verifica-se, todavia, que alguns deles, como ocorre na espécie, têm sido interpostos contra deliberações proferidas ainda na fase instrutória (inquisitória, produção de provas, contraditório) dos processos, o que termina por ocasionar a supressão da ordem processual natural.
5. É de se destacar que os embargos de declaração, um dos remédios processuais estabelecidos no art. 32 da Lei 8.443/1992, têm como finalidade precípua integrar a decisão caracterizada como omissa ou, ainda, aclará-la, quando evidenciada a existência de contradições ou obscuridades, reunindo, por conseguinte, entre as suas peculiaridades, a característica de dirigir-se ao mesmo órgão prolator da deliberação impugnada. Em tais circunstâncias, as unidades técnicas originárias dispõem de todos os elementos necessários ao exame dos questionamentos suscitados acerca dos assuntos debatidos nos autos.
6. Dessarte, considerando que ainda não foi encerrada a fase processual pertinente ao juízo a quo, eleva-se os autos à consideração do Exmo. Ministro-Relator com proposta de que os presentes embargos de declaração sejam instruídos no âmbito da Secretaria de Fiscalização de Integridade de Atos e Pagamentos de Pessoal e de Benefícios Sociais - Sefip, unidade técnica responsável pela instrução da decisão ora embargada, sem perder de vista o disposto no artigo 52, inciso II, da Resolução TCU 305/2018, para a hipótese de o Relator, em todo caso, desejar o pronunciamento desta Secretaria de Recursos.' 
4.  Considerando que os embargos de declaração impugnam deliberação instruída pela Sefip - Acórdão 307/2021-TCU-Plenário, esta unidade há de instruir o recurso.
5.  Ante o exposto e com fulcro no art. 157 do Regimento Interno do TCU, acolho o pronunciamento da Serur e encaminho o feito à Sefip para instrução do mérito dos embargos de declaração opostos pela Advocacia-Geral da União - AGU - (peça 124) , pela Associação Nacional dos Advogados Públicos Federais - Anafe - (peças 129 a 131) e pelo Conselho Curador do Honorários Advocatícios - CCHA - (peças 135 a 137) , contra o Acórdão 307/2021-TCU-Plenário, de minha relatoria.'
4. Em atendimento ao Despacho do Relator, passamos em seguida à análise dos embargos de declaração interpostos.
EXAME DE ADMISSIBILIDADE 
5. Reitera-se, com fulcro nos arts. 32, inciso II, e 34 da Lei 8.443/1992, c/c o art. 287 do RI/TCU, o despacho do Ministro Relator (peça 141) , que conheceu dos embargos, atribuindo efeito suspensivo aos itens 9.2 e 9.3.2 do acórdão recorrido, com fulcro no art. 11 da Lei 8.443/1992.   
EXAME TÉCNICO
 [Argumentos da AGU]
6. O documento impetrado pela AGU (peça 124) trouxe a lume as seguintes considerações, essencialmente:
 a) os itens 9.2 e 9.3.2 do acórdão embargado teriam veiculado matéria nova, não debatida nos autos, bem assim no que se refere ao conteúdo do item 31 do Voto do Ministro-Relator (peça 124, p. 3) :
'8. Em suma, o acórdão embargado trouxe as seguintes questões novas: a) natureza (pública) da verba de honorários (item 9.3.2 do acórdão e itens 30 a 36 do voto do Eminente Ministro Relator) , b) questões afetas à transparência ativa na divulgação dos valores (item 9.2) , e c) natureza supostamente previdenciária dos honorários pagos aos inativos (item 31 do voto do eminente Ministro Relator) . Tais temas, repise-se, não foram objeto da instrução e debate nos autos, o que resulta em prejuízo ao pleno exercício do contraditório, de modo que a União requer a apreciação de tais omissões para o fim de que sejam excluídas quaisquer considerações acerca de tais objetos.'
 b) a definição de que os honorários de sucumbência constituem verba pública, além de despicienda e objeto de debate em outro processo, traz dificuldades incontornáveis à sua operacionalização (peça 124, p. 3-4, destaques do original) :
'11. Ocorre que, conforme sustentado na manifestação da União, reiterada nos memoriais apresentados ao Relator, com a devida vênia, não seria necessário adentrar nesse debate para considerar improcedente a representação neste ponto, pois bastaria invocar a natureza de 'remuneração por performance' reconhecida pelo Pretório Excelso na multicitada ADI para reconhecer a viabilidade de recursos em face de decisões judiciais que fixem honorários sucumbenciais aviltantes.
 (...) 
17. Ademais, é de se esclarecer que a natureza jurídica da verba sucumbencial devida aos advogados públicos, além de não estar delimitada como tema específico na presente TC, também foi objeto de apreciação na TC n° Processo 027.291/2018-9, de relatoria da Ministra Ana Arraes, julgada na mesma assentada, que de forma específica tratou do assunto com a devida motivação, de modo que é despiciendo constar como fixação de entendimento a natureza supostamente pública no dispositivo da presente TC, devendo tal discussão ser redirecionada àquela TC.
18. Tampouco a atribuição de fiscalização da verba pelos órgãos de controle deriva da conclusão pela natureza pública dos recursos. É que a mera determinação de submissão da totalidade dos valores auferidos pelos membros da advocacia pública (soma de subsídio e verbas de sucumbência) ao teto remuneratório constitucional atrai, por si só, a necessidade de conferência dos repasses pelo Tribunal de Contas da União.
 (...) 
20. Para além da discussão acerca da natureza da verba, certo é que algumas consequências de ordem prática, decorrentes do entendimento firmado sobre a natureza pública dos honorários, são trazidas ao debate. 
21. É que a fixação de entendimento torna a decisão de difícil execução, do ponto de vista operacional. Roga-se a este Tribunal que esclareça, nesse contexto quais seriam as repercussões no regime remuneratório dos membros da AGU decorrentes da conclusão. Por exemplo, questiona-se quais seriam os reflexos no pagamento de gratificação natalina (artigo 61, II, da Lei n.º 8.112/1990) , terço de férias (artigo 61, VI, da Lei n.º 8.112/1990) e, principalmente, se há consequências relacionadas às contribuições vertidas ao sistema previdenciário decorrente da natureza pública da verba.' 
 c) a citação, por parte do Ministro-Relator, em seu voto (peça 113, p. 6, item 31) , de que os honorários de sucumbência têm natureza previdenciária, além de contraditória, pode trazer repercussões negativas, apesar de tal não ter figurado na parte dispositiva do acórdão (peça 124, p. 4-5, destaques do original) :
'27. Mais, o que se afigura mais preocupante, afirmar que trata-se de 'obrigação previdenciária' ou um 'direito previdenciário' (item 31 do voto condutor) , sem maior aprofundamento, pode levar à equivocada conclusão de que deveria haver paridade entre ativos e inativos, o que o próprio artigo 31 da Lei nº 13.327/2016, citado na mesma fundamentação e julgado constitucional pelo Pretório Excelso, rechaça veementemente. 
 (...) 
30. Assim, é de se chamar a atenção mais uma vez para as consequências operacionais de tal entendimento, que pode eventualmente servir de fundamento a pretensões judiciais infundadas e que busquem paridade não prevista em lei, assim como serviria, em tese, a pretensões formuladas contra a União para a obtenção de repasse de verbas que, em verdade, são repassadas pelo Conselho Curador dos Honorários Advocatícios, resultando em aumento da despesa pública sem previsão legal.'
 d) a natureza extraorçamentária dos honorários de sucumbência, apesar de submetida ao devido processo legal, tendo sido suficientemente debatida, não constou do voto condutor ou da parte dispositiva do acórdão embargado, o que caracterizaria uma omissão do julgado (peça 124, p. 6) : 
'38. É relevante, portanto, que este Tribunal supra a omissão em não enfrentar a tese da AGU, mencionada no item 10, alínea 'h', da manifestação da Sefip citada no Relatório do próprio Ministro Relator, no diapasão de que a verba honorária é extraorçamentária, pertence originariamente aos advogados públicos federais, como expressamente diz o artigo 29 da Lei Federal nº 13.327/2016 - sendo tal preceptivo confirmado pelo Pretório Excelso ao julgar constitucional a inteireza de tal dispositivo legal, e sendo esta mesma natureza extraorçamentária dos honorários advocatícios reconhecida no lúcido voto do Ministro Bruno Dantas. 
39. De fato, tendo a referida tese da AGU afirmado que honorários sucumbenciais não configuram receitas públicas e nem recursos orçamentários, houve relevante omissão do Acórdão recorrido em não analisar a tese. 
40. Ressalte-se que a qualificação dos recursos como extraorçamentários não os exclui da natural submissão às regras de controle típicas da Administração Pública, principalmente em relação à observância do teto constitucional remuneratório.'
 e) O item 9.2 do acórdão padece de obscuridade decorrente da extensão e da amplitude do cumprimento da determinação, a qual merece esclarecimentos (peça 124, p. 7, destaques do original) : 
'49. A obscuridade decorre da extensão e da amplitude de cumprimento da determinação. Com efeito, na fundamentação, assim ficou consignado no voto condutor do E. Ministro Relator, verbis: 
'24. A única ressalva que faço quanto ao ponto em questão refere-se à divulgação do total de honorários transferidos ao CCHA, que, embora disponível ao público, está desatualizada e incompleta. No sítio da AGU na Internet, na opção 'Acesso à Informação Prestação de Contas Orçamento e Finanças Honorários Advocatícios', a única informação existente, embora razoavelmente detalhada, refere-se ao exercício de 2017. Por outro lado, no Portal da Transparência, opção de pesquisa '26.707.621/0001-01 - CONSELHO CURADOR DOS HONORARIOS    ADVOCATICIOS', consta apenas a informação do montante total transferido, de R$ 3.417.991.634,02, sem qualquer detalhamento (nem sobre o período de referência) .
25. Essa falha deve ser objeto de determinação corretiva, nos termos do art. 250, inciso II, do Regimento Interno deste Tribunal, tendo em vista o 'dever dos órgãos e entidades públicas [de] promover, independentemente de requerimentos, a divulgação em local de fácil acesso, no âmbito de suas competências, de informações de interesse coletivo ou geral por eles produzidas ou custodiadas', conforme disposição do art. 8º da Lei 12.527/2011 (Lei de Acesso à Informação -LAI) . Tendo em vista que se trata de recursos públicos, vejo como inafastável o dever de aderência do Governo Federal às disposições da Lei de Acesso à Informação quanto aos recursos transferidos a título de honorários nos termos da Lei 13.327/2016.' 
50. Dos excertos acima negritados, não se consegue extrair, com a devida vênia, se o que se pretende é a divulgação do total dos honorários transferidos ao CCHA, conforme já implementado na divulgação relativa ao ano de 2017, ou se de forma mais detalhada, conforme previsto no dispositivo - e a que nível de detalhe, ou seja, se tipo de ação, se por carreira, se por unidade da federação, etc. 
51. Aliás, dos excertos do voto condutor acima transcritos, exsurge a conclusão de que apenas os valores dos honorários transferidos ao CCHA deveriam ser objeto de divulgação pela AGU, e não dados de pagamentos, cuja gestão- repita-se - pertence ao CCHA, nos termos da lei de regência. 
52. Assim, ad argumentandum tantum, a fim de sanar tal obscuridade, devem ser esclarecidos a quem compete (AGU e/ou CCHA) e o quê (quais dados especificamente) deve ser divulgado, a fim inclusive de se evitar alegações futuras de descumprimento do acórdão ora embargado. 
53. De qualquer maneira, é fundamental que se esclareça que os dados constam do Portal da Transparência, com atualização em periodicidade mensal, inclusive com as informações relativas aos valores descontados a título de 'abate- teto' de cada membro da instituição enquadrado na hipótese.'
 f) o acórdão padece de erro material, pois não consta expressamente da proclamação do resultado o Voto do Ministro Walton Alencar Rodrigues como voto parcialmente vencido (peça 124, p. 8) : 
'55. A importância da correção decorre da constatação de que muitos dos temas constantes do voto do eminente Ministro Walton Alencar Rodrigues - submissão ao teto de gastos, natureza jurídica do CCHA, obrigatoriedade de uso da conta única do Tesouro Nacional, aplicação da Lei de Responsabilidade Fiscal aos honorários, por exemplo -  não foram sequer objeto da presente Representação, ou são contraditórios com os termos expressos e mais limitados do dispositivo, ou não foram debatidos durante a instrução processual, em desatenção ao devido processo legal, ao contraditório e à ampla defesa, bem como, com malferição ao artigo 14, caput, da Resolução-TCU nº 315/2020.' 
 [Argumentos da Anafe]
7. Já a Associação Nacional dos Advogados Públicos Federais - Anafe, assim fundamentou seus embargos, em linhas gerais (peça 129) :
 a) esta Corte de Contas, quando proferiu a decisão ora embargada, avançou sobre temas que não foram propriamente objeto da representação do MPTCU, o que caracterizaria um julgamento extra petita, especificamente no que se refere aos itens 9.2 e 9.3.2 do acórdão, os quais, além disso, constituíram uma inovação para todos os interessados (peça 129, p. 4) :
'Em tal sentido, a inovação no comando jurisdicional que emana da r. decisão ora embargada, com a devida vênia, além de caracterizar uma contradição, constitui uma situação que põe em risco, neste caso concreto, a aplicação dos postulados constitucionais da ampla defesa e do contraditório. Mostrava-se necessária a manifestação de todos os responsáveis e interessados a propósito das mencionadas temáticas, nos termos das garantias constitucionais acima aventadas e da própria Resolução/TCU n. 315/2020.'
 b) o reconhecimento de que os honorários de sucumbência constituem uma verba pública configuram uma obscuridade (peça 129, p. 5-6) :
'O problema, nesse ponto, é que a definição da natureza jurídica da verba honorária, de forma conclusiva, traz algumas dificuldades na implementação de seu pagamento.
Tratando-se de uma verba pública, como reconhecido pela r. decisão embargada, seria necessário admitir-se que ela ingressa nos cofres da União Federal, são de sua titularidade e, em seguida, são repassadas aos advogados públicos. E, nesse contexto, deveriam incidir contribuições previdenciárias? Tais valores integram a gratificação natalina? Devem necessariamente ser contemplados no orçamento público? Devem passar obrigatoriamente pela conta única do tesouro? Como operacionalizar os repasses correlatos diante da circunstância de que se trata de recursos públicos?
Essa obscuridade revela-se particularmente agravada pela circunstância de que muitas das perguntas acima encontram respostas na própria lei federal n. 13.327/2016. Os arts. 19 e seguintes da mencionada norma legal definem claramente que os honorários de sucumbência em causa (i) pertencem aos advogados públicos federais, (ii) não servirão como base de cálculo para adicional, gratificação ou qualquer outra vantagem pecuniária, (iii) não compõem o subsídio e (iv) e não integrarão a base de cálculo, compulsória ou facultativa, da contribuição previdenciária. Ou seja, a própria lei federal que rege a matéria, cuja constitucionalidade foi reconhecida pelo Supremo Tribunal federal, reforça o entendimento de que a verba não possui natureza pública e potencializa a situação de dúvida acima destacada.'
 c) a citação, por parte do Ministro-Relator, em seu voto (item 31) , de que os honorários de sucumbência têm natureza previdenciária, também configura obscuridade (peça 129, p. 7) :
'Embora se trate, no caso, de um fundamento decisório que não foi objeto de determinação no v. acórdão ora embargado, o fato é que o trecho acima transcrito pode trazer dúvidas e questionamentos importantes sob uma dupla perspectiva: (i) se se trata de uma verba previdenciária, como afirmado, deve haver a incidência da contribuição correlata, muito embora a lei federal n. 13.327/2016 preveja a não-incidência dessa exação? e (ii) existe, no entendimento do Tribunal, a necessidade de algum grau de paridade entre ativos e inativos, muito embora, novamente, a lei federal que rege a matéria disponha de forma diversa?
 d) a ausência de reconhecimento do caráter não orçamentário dos honorários de sucumbência configuraria uma terceira obscuridade do acórdão recorrido (peça 129, p. 8) :
'E a correção desse déficit de fundamentação passa, de um lado, pelo reconhecimento conclusivo de que efetivamente os honorários de sucumbência percebidos pelos advogados públicos federais não possuem caráter orçamentário e, de outro lado, consiste na admissão de que se cuida efetivamente de verba de natureza privada. Daí, também quanto a esse ponto, a natureza infringente dos presentes embargos de declaração.'
 e) uma quarta obscuridade residiria na determinação constante do item 9.2 do decisum, que trata da necessidade de inclusão dos dados e informações referentes aos honorários advocatícios sucumbenciais no Portal da Transparência e nos sites da AGU e do CCHA na internet (peça 129, p. 8) :
'Quanto a esse ponto, torna-se necessário que essa C. Corte de Contas esclareça o alcance da determinação emanada da r. decisão embargada. Em que extensão devem ser disponibilizadas as informações em destaque? Trata-se da divulgação do valor total dos honorários percebidos pelos advogados públicos? Cuida-se do montante arrecadado? Deve haver uma segmentação por cada ente público? Enfim, a determinação em causa, no entendimento da parte ora postulante, precisa ser mais bem detalhada para que lhe seja dado o adequado e integral cumprimento.'
 f) ao determinar a adoção de rígidas regras de transparência ao CCHA, especificamente no que se refere à disponibilização de informações referentes à gestão e distribuição de honorários, a mencionada decisão aparentemente teria outorgado um caráter público ao referido colegiado, o que configuraria outra obscuridade (peça 129, p. 10, destaque do original) :
'Em outras palavras: a obscuridade ora invocada nos presentes embargos de declaração reside na circunstância de que a r. decisão ora embargada, aparentemente, reconhece o caráter público do CCHA mas, na mesma medida, deixa de considerar que o Supremo Tribunal Federal de fato admitiu a validade do complexo de normas que tratam do referido conselho. Esses regramentos, se adequadamente interpretados, conduzem à constatação de que o mencionado colegiado se reveste de uma natureza jurídica de direito privado.'
 g) além dessas obscuridades, tem-se que algumas questões deixaram de ser apreciadas, as quais, caso adequadamente analisadas, levariam a resultado jurisdicional diverso daquele afinal alcançado, caracterizando-se, portanto, como importantes omissões (peça 129, p. 10-12, destaques do original) :
g.1) Nos termos do art. 35 da lei federal n. 13.327/2016, os órgãos da administração pública federal direta, autárquica e fundacional adotarão as providências necessárias para viabilizar o crédito dos honorários de sucumbência devidos aos advogados públicos diretamente em conta bancária em instituição financeira oficial, sem a necessidade de transitar pela conta única do Tesouro Nacional. Essa questão assume particular relevância porque, se se tratasse efetivamente de uma verba pública, tais valores teriam de entrar nos cofres do tesouro previamente à sua distribuição aos servidores ativos e inativos. Aliás, o reconhecimento de um alegado caráter público na verba honorária em causa e a sua destinação a uma conta bancária específica e diversa constitui, com a devida vênia, uma situação de desrespeito ao postulado da unidade de tesouraria, emanado do art. 46 da lei federal n. 4.320/1964;
g.2) A relação jurídica que justifica a percepção dos honorários de sucumbência é diversa daquela estabelecida entre os advogados públicos federais e a União, cuidando-se, em verdade, de um vínculo transitório e eventual entre os servidores e a parte sucumbente em demanda judicial envolvendo a União. Nesse sentido, como a verba de sucumbência é produto de uma relação jurídica de que a União não é parte, valendo destacar que aquele ente federado sequer possui qualquer responsabilidade pelo seu pagamento, cumpre reconhecer que não se cuida, em realidade, de uma verba revestida de caráter público;
g.3) Os advogados públicos submetem-se a um duplo regime jurídico. De um lado, estão vinculados aos regramentos de direito público inscritos nos arts. 131 e 132 da Constituição Federal e, de outro lado, encontram-se sujeitos à lei federal n. 8.906/1994 (Estatuto da Advocacia) e aos atos normativos emanados da Ordem dos Advogados do Brasil - OAB. E, quanto à verba de sucumbência, o regime correlato é idêntico àquele que se aplica aos advogados privados, de maneira que esta verba específica (honorários de sucumbência) não pode possuir um caráter público;
g.4) As espécies de receitas públicas estão previstas, em caráter taxativo, no art. 11 da lei federal n. 4.320/64. Percebe-se, da leitura do citado dispositivo, que os honorários sucumbenciais não podem ser classificados nem como receitas correntes, nem como receitas de capital, pois escapam às definições postas na mencionada norma legal. Daí a razão pela qual devem ter necessariamente um caráter privado;
g.5) Os honorários cujo pagamento é objeto de exame neste processo não estão previstos na Lei do Plano Plurianual, na Lei de Diretrizes Orçamentárias ou na Lei Orçamentária Anual. Eles têm causa autônoma e independente do vínculo funcional dos advogados públicos com a administração direta e indireta;
g.6) O Supremo Tribunal Federal já firmou a orientação de que os honorários advocatícios pagos aos Procuradores estaduais não integram o cálculo do terço constitucional de férias (RE 204.253, Rel. Min. Ellen Gracie) . Nesse mesmo sentido é o teor do art. 29, par. único, da lei federal n. 13.327/2016, que prevê que os honorários não integram o subsídio e não servirão como base de cálculo para adicional, gratificação ou qualquer outra vantagem pecuniária. Ou seja, trata-se de parcela advinda de uma fonte pagadora que não é o ente ao qual se encontram vinculados os Advogados Públicos. Inexiste, nessa perspectiva, natureza jurídica de direito público na mencionada verba; e
g.7) Nos autos do RE 896.976, a Min. Rosa Weber, em decisão monocrática, reconheceu a validade constitucional da lei distrital n. 5.369/2014, cujo art. 7º prevê expressamente que os honorários de sucumbência percebidos pelos Procuradores do Distrito Federal possuem natureza de verba privada. Ou seja, existe decisão, ainda que em caráter monocrático, proferida no âmbito do Supremo Tribunal Federal, admitindo que a outorga de caráter privado aos honorários de sucumbência destinados aos Advogados Públicos não envolve violação ao Texto Constitucional. 
[Argumentos do CCHA]
8. Por último, temos os embargos opostos pelo Conselho Curador dos Honorários Advocatícios - CCHA (peça 134) , que podem ser sumarizados como segue:
 a) os honorários advocatícios detêm natureza jurídica privada, diferentemente do que consta no item 9.3.2 do acórdão recorrido, dispositivo que estaria, assim, eivado de erro e contradição (peça 134, p. 4-7, destaques do original) :
'10. Sob a perspectiva de assentar e firmar a natureza pública da verba, o voto condutor considerou que 'o pagamento da verba em questão, no caso dos servidores ativos, vincula-se ao exercício do cargo público'. Mas em sua conclusão, no mesmo voto condutor lê-se que a deliberação desse Col. TCU defluiria da 'dicção esposada pelo E. STF acerca do tema'.
11. A contradição e o erro de premissa que merecem correção, então, se materializam pela leitura incompleta do posicionamento do Col. STF na ADI n.º 6.053/DF, quando a Suprema Corte concluiu de maneira diametralmente oposta à premissa assentada no voto condutor: o fato gerador e a razão justificadora do pagamento da verba honorária não deflui do exercício do cargo público, mas da circunstância objetiva da sucumbência.
12. O voto condutor do acordão embargado se limita à transcrição da ementa do acórdão do Col. STF - itens 12 e 13. Contudo, a Suprema Corte expressamente reconheceu a natureza privada e a titularidade originária dos honorários advocatícios em benefício dos Advogados Públicos integrantes das carreiras dispostas no art. 27 da Lei n.º 13.327/2016, conclusão extraída de diversas passagens daquele voto condutor: (...) 
 (...) 
13. Em outras palavras, para o Col. STF, o exercício de cargo público é situação completamente diversa daquilo que faz o Advogado merecedor da verba sucumbencial, na medida em que o fato jurídico que dá o direito à percepção dos honorários advocatícios é a sucumbência da parte adversa em processo judicial. É fato distinto porque aleatório e não decorre do mero exercício do cargo, vez que está gravado pela eventualidade no seu recebimento - o sucesso na demanda judicial.
14. A contraprestação pecuniária do Estado para o Advogado Público, portanto, é por definição dissociada e independente do sucesso em demandas judiciais. Advocacia não se funda em obrigação de resultado, mas de meio.
15. Não por outro motivo, a literalidade do art. 29 da Lei n.º 13.327/2016 é incontornável ao estabelecer que os honorários advocatícios de sucumbência pertencem originariamente aos Advogados Públicos integrantes das carreiras dispostas no art. 27 da Lei n.º 13.327/2016. 
 (...) 
19. Demonstrada a contradição entre os fundamentos acolhidos no voto condutor, o erro de premissa na identificação da ratio decidendi que pautou o julgamento da ADI n.º 6.053/DF e à luz da confirmação categórica da Suprema Corte quanto à constitucionalidade do art. 29 da Lei n.º 13.327/2016, o embargante postula o acolhimento dos aclaratórios, integrando-se as premissas acima expostas ao V. acórdão embargado. 
 b) o voto condutor do acórdão recorrido optou por não se decidir pela natureza extraorçamentária dos honorários, incorrendo, contudo, em contradição, ao admitir, por outro lado, em linha diametralmente oposta, sua natureza previdenciária e, portanto, orçamentária (peça 134, p. 7-8, destaques do original) :
'21. A despeito da apresentação dessas razões pela AGU e do pedido/necessidade de enfrentamento e fixação da natureza extraorçamentária dos honorários, o voto condutor dispensou tal exame sob a consideração de que estaria 'prejudicada a análise dessas alegações da AGU no escopo deste processo, o que não significa que este Tribunal esteja a chancelar o entendimento do órgão jurisdicionado sobre a questão'.
22. No entanto, linhas à frente, ao examinar a distribuição dos honorários aos aposentados, na perspectiva do art. 31 da Lei n.º 13.327/2016, o voto condutor fez afirmação em sentido contrário - e se posicionou pela natureza orçamentária da verba, ao registrar que 'se trata de verba paga pela União, pois os proventos de aposentadoria não decorrem diretamente do vínculo laboral, mas de uma obrigação previdenciária estatutária'.
23. Esse suposto caráter previdenciário pressuporia a natureza orçamentária da verba, o que implica contradição com a afirmação transcrita no excerto anterior, quando se registrou que a definição desse ponto estaria prejudicada.'
 c) o acórdão incorreu em obscuridade ao não registrar que o julgamento se deu por maioria, eis que deixou de consignar expressamente a posição vencida de declaração de voto do Ministro Walton Alencar Rodrigues (peça 135, p. 8-9, destaques do original) :
'25. No voto revisor, o eminente Ministro Bruno Dantas foi enfático na defesa da natureza extraorçamentária: 'pugno por firmar o entendimento de que os honorários advocatícios de sucumbência têm natureza extraorçamentária, cujos desembolsos não caracterizam despesa pública orçamentária para fins de observância do Teto de Gastos, instituído pela EC 95/2016'.
26. Já o Min. Walton Alencar defendeu o lado oposto, ao considerar em sua declaração de voto que 'por se tratar de remuneração de servidores públicos, os valores pagos a título de honorários advocatícios, assim como qualquer outra despesa pública típica, devem ser previstos na Lei Orçamentária'.
27. Tais interpretações não são conciliáveis e revelam que não houve unanimidade sobre tema relevante e determinante para a solução da controvérsia, motivo lógico que impõe a retificação do próprio resultado de julgamento, a fim de que se espelhe com acuidade qual visão restou vencida e qual interpretação deve ser compreendida como vencedora, informando-se o resultado por maioria e não-unânime nesse particular.'
II
[Análise]
9. Os embargos de declaração cabem para corrigir obscuridade, omissão ou contradição da decisão recorrida, conforme preconiza o art. 34 da Lei 8.443/1992. A propósito, é pacífico na jurisprudência desta Corte de Contas o entendimento que se segue (v.g. Acórdão 291/2015-TCU-Plenário, da relatoria do Ministro Walton Alencar Rodrigues, sumário) :
'Os embargos de declaração prestam-se tão somente a aclarar ou corrigir vícios de contradição, obscuridade ou omissão internos à decisão embargada, não sendo possível, nessa via, o reexame de questões de mérito, a discussão de novas teses jurídicas nem a apreciação de eventual divergência entre o julgamento proferido e qualquer outra deliberação, seja do Poder Judiciário, seja deste Tribunal.' 
10. Consolidando os argumentos externados nas peças acima sumarizadas, observa-se que são os seguintes os pontos reclamados, essencialmente, quanto aos quais procede-se, ato contínuo, ao respectivo exame de mérito acerca dos embargos veiculados: 
 a) primeira alegação: a declaração constante do acórdão recorrido no sentido de que os honorários de sucumbência detêm natureza pública, tal como expresso no item 9.3.2, teria acarretado múltiplas obscuridades, omissões ou contradições; 
 b) segunda alegação: a citação, por parte do Ministro-Relator, em seu Voto (peça 113, p. 6, item 31) , de que os honorários de sucumbência têm natureza previdenciária, além de contraditória com o caráter extraorçamentário dos honorários de sucumbência, poderia, apesar de não figurar na parte dispositiva do acórdão, trazer repercussões negativas ao erário, como uma suposta paridade entre ativos e inativos; 
 c) terceira alegação: o item 9.2 do acórdão, além de ter avançado sobre temas que não foram propriamente objeto da representação do MPTCU, o que caracterizaria um julgamento extra petita, apresenta diversas obscuridades quanto à sua implementação; e   
 d) quarta alegação: o acórdão é omisso ao não registrar, na parte dispositiva, a declaração de voto do Ministro Walton Alencar Rodrigues, na condição de parcialmente vencido. 
10.1. Primeira alegação: A declaração constante do acórdão recorrido de que os honorários de sucumbência detêm natureza pública, tal como expresso no item 9.3.2, teria acarretado diversas obscuridades, omissões ou contradições, a saber: i) avançou sobre temas que não foram propriamente objeto da representação do MPTCU, o que caracterizaria um julgamento extra petita; ii) consiste em matéria nova, eis que não foi objeto de debate nos autos, resultando em prejuízo ao pleno exercício do contraditório; iii) encontra-se em debate no TC Processo 027.291/2018-9, sendo despiciendo que tivesse ocorrido nos presentes autos; iv) gera dúvidas importantes, como a necessidade ou não de que os recursos passem obrigatoriamente pela conta única do Tesouro, além de acarretar repercussões no regime remuneratório dos membros da AGU, como por exemplo, se tais valores integrariam ou não a gratificação natalina; v) encontra-se em contradição com dispositivos da Lei 13.327/2016, considerada constitucional pelo STF, o que na prática configuraria em declaração de inconstitucionalidade praticada pelo TCU; e vi) choca-se frontalmente com o caráter extraorçamentário dos honorários de sucumbência, sendo que este sim é que deveria ter sido expressamente consignado, por ter sido adequadamente debatido e demonstrado, o que caracterizaria, por si só, uma omissão do acórdão.
10.1.1. Análise: Os julgados do TCU não precisam se ater ao quanto veiculado na peça de representação, eis que, incidentalmente, muitas questões vêm à tona. Não se trata de processo subjetivo, em que há partes, devendo o julgador ater-se ao pedido das partes, mas sim de jurisdição objetiva, fulcrada em competências constitucionais desenhadas para a proteção do erário, de modo que não há que se falar em julgamento extra petita, eis que a Corte de Contas não se atém à causa de pedir, tendo cognição plena sobre a matéria, a exemplo do que ocorre nas ações de inconstitucionalidade que tramitam no STF. Este ponto dos embargos deve ser rejeitado, portanto. 
10.1.2. A alegação de ter-se supostamente veiculado matéria nova no acórdão, isto é, matéria não enfrentada na ratio decidendi do julgado, não prospera, pois a natureza jurídica dos honorários de sucumbência foi suficientemente enfrentada no voto condutor (mais especificamente nos parágrafos 29 a 32) , como se verá mais adiante. As entidades admitidas como interessadas tiveram a oportunidade de apontar a natureza extraorçamentária dessa verba, de modo que não prospera o argumento de ofensa ao contraditório - e, ainda que tal houvesse, os embargos de declaração não seriam meio hábil para essa contestação. Também a alegação de que o tema estaria sendo enfrentado em outro processo é incabível, até porque isso é comum em sede jurisdicional, em que uma mesma matéria é discutida simultaneamente em autos distintos, que se retroalimentam mutuamente à medida que avançam e caminham para a formação de uma convicção. Assim, caso venha a prosperar entendimento diverso no mencionado TC Processo 027.291/2018-9, passará tal a ser o entendimento dominante, podendo inclusive um decisum naqueles autos fazer referência ao item ora debatido no presente acórdão, de modo a torná-lo sem efeito, por exemplo - e então, prosperando novo entendimento e havendo omissão nesse sentido, aí sim seriam cabíveis embargos declaratórios, naqueles autos mesmo, para a modificação do item aqui guerreado.   
10.1.3. No que se refere a uma suposta contradição com julgado do STF (ADI 6053, da relatoria do Ministro Marco Aurélio) , que considerou constitucional o bloco normativo dos honorários de sucumbência contido na Lei 13.327/2016, há aqui muito de interpretação e nada de contradição. Alegam os recorrentes que os seguintes dispositivos seriam 'autoexplicativos' quanto à natureza privada dos honorários de sucumbência: 
'Art. 29. Os honorários advocatícios de sucumbência das causas em que forem parte a União, as autarquias e as fundações públicas federais pertencem originariamente aos ocupantes dos cargos de que trata este Capítulo.    
Parágrafo único. Os honorários não integram o subsídio e não servirão como base de cálculo para adicional, gratificação ou qualquer outra vantagem pecuniária.'
10.1.4. Defendem os embargantes que, uma vez que a norma pontua que os honorários de sucumbência pertencem aos advogados públicos, restaria patente sua natureza de verba privada, isto é, extraorçamentária. Ora, a remuneração dos servidores públicos também a eles pertence, e nem por isso cogita-se que tal seja uma verba extraorçamentária. Da mesma forma, quando a lei preceitua que os honorários não integrarão o subsídio e não servirão como base de cálculo para adicional, gratificação ou qualquer outra vantagem pecuniária, não significa que esteja a dizer que se trata de verba privada, apenas confere um tratamento particularizado a esse pagamento. Esse tratamento sui generis, conferido em sede legal, responde também aos questionamentos quanto à repercussão sobre as demais verbas remuneratórias dos servidores da AGU, a lei indica expressamente as devidas incidências (parágrafo único do art. 28) , de modo que não há omissão a ser colmatada no acórdão recorrido. Há ainda outras particularidades atinentes ao honorário de sucumbência, como a gestão das verbas por parte do Conselho Curador dos Honorários Advocatícios (art. 34 da mencionada lei) e a desnecessidade de transitar pela conta única do Tesouro Nacional (art. 35) . Nada disso, contudo, tem o condão de transmutar automaticamente os honorários e sucumbência em verbas particulares, até porque, se o fossem, com que fundamento submeter-se-iam ao teto constitucional? É evidente que a norma criou uma verba com características híbridas, optando esta Corte e Contas por caracterizá-la como verba pública, tendo declinado as devidas razões para isso, não havendo, portanto, qualquer omissão.    
10.1.5. Conforme já mencionado, a fundamentação utilizada pelo Relator, em seu voto condutor, quanto à natureza de verba pública dos honorários de sucumbência, foi cristalina, de modo que não se vislumbra qualquer obscuridade a ser sanada, como pode-se verificar pelos seguintes trechos (peça 113, p. 5-6, destaques do original) :
'29. Quanto à segunda conclusão da fase instrutória, peço vênias novamente por dissentir dos pareceres. Conforme assinalado, a Sefip e o MPTCU concluem haver conflito de interesses na prática de atos processuais por advogados públicos - utilizando a estrutura da AGU e seu horário de trabalho no cargo - para majoração dos honorários de sucumbência fixados pelo Judiciário, por se tratar de patrocínio de interesse próprio, e não da União.
30. Divirjo desse entendimento, primeiro, por considerar que o artigo 31 da Lei 13.327/2016 conduz à inequívoca conclusão de que o montante de honorários auferido e repartido entre os advogados públicos - ativos e inativos - constitui verba pública, o que legitima o interesse da União nos atos processuais destinados a assegurar que tenham justo valor. Segue-se o teor do dispositivo mencionado:
'Art. 31. Os valores dos honorários devidos serão calculados segundo o tempo de efetivo exercício no cargo, para os ativos, e pelo tempo de aposentadoria, para os inativos, com efeitos financeiros a contar da publicação desta Lei, obtidos pelo rateio nas seguintes proporções: (Vide ADI 6053) 
I - para os ativos, 50% (cinquenta por cento) de uma cota-parte após o primeiro ano de efetivo exercício, crescente na proporção de 25 (vinte e cinco) pontos percentuais após completar cada um dos 2 (dois) anos seguintes;
II - para os inativos, 100% (cem por cento) de uma cota-parte durante o primeiro ano de aposentadoria, decrescente à proporção de 7 (sete) pontos percentuais a cada um dos 9 (nove) anos seguintes, mantendo-se o percentual fixo e permanente até a data de cessação da aposentadoria.
§ 1º O rateio será feito sem distinção de cargo, carreira e órgão ou entidade de lotação. 
§ 2º Para os fins deste artigo, o tempo de exercício efetivo será contado como o tempo decorrido em qualquer um dos cargos de que trata este Capítulo, desde que não haja quebra de continuidade com a mudança de cargo.' (Grifei) .
31. Como se vê, o artigo descrito, ao definir que os aposentados também fazem jus ao rateio desses honorários, torna evidente que se trata de verba paga pela União, pois os proventos de aposentadoria não decorrem diretamente do vínculo laboral, mas de uma obrigação previdenciária estatutária. A aposentadoria extingue o vínculo jurídico do indivíduo com a Administração Pública, restando apenas uma relação previdenciária. Ora, se o direito à participação no rateio dos honorários é garantido aos servidores aposentados, trata-se de um direito previdenciário, cujo pagamento é obrigação da União.  
32. Outrossim, resta igualmente claro que o pagamento da verba em questão, no caso dos servidores ativos, vincula-se ao exercício do cargo público, sem distinção de carreira, órgão ou entidade de lotação. Por isso, não identifico defesa de interesse próprio individual na prática de ato processual por um advogado público quando, por exemplo, recorre contra uma decisão judicial que tenha estipulado honorários advocatícios em valores irrisórios. O postulante, assim, não atua em defesa de interesse próprio, mas do direito vinculado ao conjunto de cargos públicos listados na Lei 13.327/2016.  Essa é a segunda razão da minha divergência.'
10.2. Segunda alegação: A citação, por parte do Ministro-Relator, em seu voto (item 31) , de que os honorários de sucumbência têm natureza previdenciária, além de contraditória com o caráter extraorçamentário dos honorários de sucumbência, poderia, apesar de não ter figurado na parte dispositiva do acórdão, trazer repercussões negativas ao erário, como uma suposta paridade entre ativos e inativos.
10.2.1. Análise: Uma argumentação desenvolvida no voto condutor de um determinado decisum não pode ser objeto de embargos de declaração, pelo simples motivo de que configura um posicionamento monocrático, utilizado para construir um determinado raciocínio, e que não foi levada à apreciação do Plenário. Seja como for, não existe a alegada contradição, pois o art. 31 da Lei 13.327/2016 expressamente dispõe acerca dos valores dos honorários devidos aos inativos. 
10.3. Terceira alegação: O item 9.2 do acórdão, além de ter avançado sobre temas que não foram propriamente objeto da representação do MPTCU, o que caracterizaria um julgamento extra petita, apresenta obscuridades quanto à sua implementação, quais sejam: i) o nível de detalhe das informações: se total arrecadado ou total dos honorários percebidos pelos advogados públicos; se por tipo de ação, se por carreira, se por unidade da federação, etc.; e ii) a quem compete publicar as informações, se  ao CCHA ou à AGU.
10.3.1. Análise: A questão do suposto julgamento extra petita já foi analisada mais acima (item 10.1.1.) . Quanto aos demais argumentos, temos que aqui também não se percebe nenhuma omissão, contradição ou obscuridade. Vejamos a correspondente passagem do voto condutor (peça 113, p. 5, destaques do original) :
'23. Em consulta realizada por minha assessoria no Portal da Transparência no presente mês (outubro/2020) , foi verificado que os valores dos honorários advocatícios pagos por meio do CCHA estão sendo incluídos no cálculo do teto remuneratório previsto no art. 37, inciso XI, da Constituição Federal. 
24. A única ressalva que faço quanto ao ponto em questão refere-se à divulgação do total de honorários transferidos ao CCHA, que, embora disponível ao público, está desatualizada e incompleta. No sítio da AGU na Internet, na opção ' Acesso à Informação  Prestação de Contas  Orçamento e Finanças  Honorários Advocatícios', a única informação existente, embora razoavelmente detalhada, refere-se ao exercício de 2017. Por outro lado, no Portal da Transparência, opção de pesquisa '26.707.621/0001-01 - CONSELHO CURADOR DOS HONORÁRIOS ADVOCATÍCIOS', consta apenas a informação do montante total transferido, de R$ 3.417.991.634,02, sem qualquer detalhamento (nem sobre o período de referência) .
25. Essa falha deve ser objeto de determinação corretiva, nos termos do art. 250, inciso II, do Regimento Interno deste Tribunal, tendo em vista o 'dever dos órgãos e entidades públicas [de] promover, independentemente de requerimentos, a divulgação em local de fácil acesso, no âmbito de suas competências, de informações de interesse coletivo ou geral por eles produzidas ou custodiadas', conforme disposição do art. 8º da Lei 12.527/2011 (Lei de Acesso à Informação - LAI) . Tendo em vista que se trata de recursos públicos, vejo como inafastável o dever de aderência do Governo Federal às disposições da Lei de Acesso à Informação quanto aos recursos transferidos a título de honorários nos termos da Lei 13.327/2016.'
10.3.2. Ora, o Relator considera satisfatórias as informações postadas no Portal da Transparência, e ressalta que foi possível verificar que 'os valores dos honorários advocatícios pagos por meio do CCHA estão sendo incluídos no cálculo do teto remuneratório' (parágrafo 23 do voto) , deixando bem claro que essa é uma informação importante para o TCU. Adicionalmente, faz uma única ressalva: refere-se à divulgação do total de honorários transferidos ao CCHA, que, embora disponível ao público, está desatualizada e incompleta. E na parte dispositiva do acórdão, no item 9.2, detalha a informação desejada e quem deve prestá-la, eis que determina à Advocacia-Geral da União e ao Conselho Curador dos Honorários Advocatícios que disponibilizem as informações referentes aos repasses e/ou arrecadações de valores de honorários de sucumbência geridos pelo CCHA. Assim, não devem prosperar os embargos quanto a este ponto, pois está bastante claro o que se pretende ver publicizado, a ponto de o Relator apontar com precisão a falha que deve ser corrigida.   
10.4. Quarta alegação: O acórdão é omisso ao não registrar a declaração de voto do Ministro Walton Alencar Rodrigues, na parte dispositiva, como parcialmente vencido.
10.4.1. Análise: De fato, há aqui uma omissão, eis que deveria constar do item 13 do acórdão, como comumente se faz, que não apenas o Ministro Walton Alencar Rodrigues, mas também o Ministro Bruno Dantas foram parcialmente vencidos em seus votos, da seguinte forma:
 '13.4. Ministros com votos parcialmente vencidos: Walton Alencar Rodrigues e Bruno Dantas.'
CONCLUSÃO
11. Interpostos diversos embargos de declaração face ao Acórdão 307/2021-TCU-Plenário, devem tais serem rejeitados, por serem inaptos a demonstrar obscuridade, omissão ou contradição da decisão recorrida, à exceção da alegação de que o acórdão foi omisso ao não consignar o Voto vencido do Ministro Walton Alencar Rodrigues, havida em sede de declaração de voto, devendo a mesma providência ser adotada quanto ao Voto revisor do Ministro Bruno Dantas. 
PROPOSTA DE ENCAMINHAMENTO
12. Ante o exposto, submetem-se os autos à consideração superior, e, já tendo sido anteriormente conhecidos pelo Ministro-Relator os embargos de declaração, com suspensão dos efeitos dos itens 9.2 e 9.3.2 do Acórdão 307/2021-TCU-Plenário (peça 141) , propõe-se no mérito, com fundamento no artigo 34, § 2º, da Lei 8.443/1992 e no artigo 287, § 3º, do RI/TCU:
 a) reconhecer a omissão em se registrar, no item 13 da parte dispositiva do Acórdão 307/2021-TCU-Plenário, a ocorrência de votos vencidos dos Ministros Walton Alencar Rodrigues e Bruno Dantas; 
 b) rejeitar todos os demais embargos interpostos, por ausência de obscuridade, omissão ou contradição da decisão recorrida; 
 c) comunicar às unidades jurisdicionadas, aos embargantes e aos demais interessados da decisão que vier a ser proferida nestes autos;
 d) arquivar os presentes autos, com fulcro no art. 169, inciso V do Regimento Interno do TCU."
É o Relatório.

8.1. Marcelo Cama Proença Fernandes (22.071/OAB-DF) e outros, representando Associação Nacional dos Advogados Públicos Federais - Anafe.  
8.2. Ana Paula Del Vieira Duque (51.469/OAB-DF) e outros, representando Ordem dos Advogados do Brasil - Conselho Federal.  
8.3. José Levi Mello do Amaral Junior (58816/OAB-DF) e outros, representando Advocacia-geral da União.  
8.4. Heloísa Barroso Uelze (117088/OAB-SP) e outros, representando Conselho Curador dos Honorários Advocatícios.

Subprocurador-Geral Lucas Rocha Furtado

EMBARGOS DE DECLARAÇÃO. REPRESENTAÇÃO. PAGAMENTO DE HONORÁRIOS DE SUCUMBÊNCIA NOS TERMOS DA LEI 13.327/2016, EM FAVOR DE ADVOGADOS PÚBLICOS. MATÉRIA DECIDIDA PARCIALMENTE PELO STF NA ADI 6.053-DF. CONSTITUCIONALIDADE DO PAGAMENTO DOS HONORÁRIOS AOS ADVOGADOS PÚBLICOS. NATUREZA REMUNERATÓRIA DOS HONORÁRIOS. SUJEIÇÃO AO TETO REMUNERATÓRIO CONSTITUCIONAL. RECURSOS DE NATUREZA PÚBLICA. GESTÃO SUJEITA AOS PRINCÍPIOS DA ADMINISTRAÇÃO PÚBLICA, ESPECIALMENTE QUANTO AOS ASPECTOS DE TRANSPARÊNCIA E CONTROLE. PROCEDÊNCIA PARCIAL. DETERMINAÇÃO. FIXAÇÃO DE ENTENDIMENTOS. CIÊNCIA. EMBARGOS DE DECLARAÇÃO. CONHECIMENTO. ACOLHIMENTO DOS EMBARGOS, EM CARÁTER EXCEPCIONAL, ATRIBUINDO-LHES EFEITOS INFRINGENTES PARA TORNAR INSUBSISTENTE ITEM DO ACÓRDÃO EMBARGADO QUE DISPÔS SOBRE A NATUREZA PÚBLICA DO HONORÁRIOS, TEMA DISCUTIDO NO TC027.291/2018-9. COMUNICAÇÕES.

REPRESENTAÇÃO (REPR)

Trata-se de embargos de declaração opostos, em petições distintas, pela Advocacia-Geral da União (AGU) , pela Associação Nacional dos Advogados Públicos Federais (Anafe) e pelo Conselho Curador do Honorários Advocatícios (CCHA) , ao Acórdão 307/2021-TCU-Plenário, de minha relatoria, proferido neste processo de representação relativa aos honorários de sucumbência devidos, nos termos da Lei 13.327/2016, aos ocupantes dos cargos de Advogado da União, Procurador da Fazenda Nacional, Procurador Federal, Procurador do Banco Central do Brasil, bem como aos ocupantes dos quadros suplementares em extinção previstos no art. 46 da Medida Provisória 2.229-43/2001.
2. Quanto à admissibilidade, reitero minha decisão monocrática (peça 141) , no sentido de conhecer dos embargos.
3. Para auxiliar no entendimento da matéria, inicio transcrevendo a parte dispositiva da deliberação embargada:
"9.1 conhecer a presente Representação, nos termos dos arts. 235 e 237, inciso VII, do Regimento Interno deste Tribunal, c/c art. 81, inciso I, da Lei 8.443/1992, para, no mérito, considerá-la parcialmente procedente; 
9.2 nos termos do art. 250, inciso II, do Regimento Interno deste Tribunal, c/c art. 8º da Lei 12.527/2011 (Lei de Acesso à Informação - LAI) , determinar à Advocacia-Geral da União e ao Conselho Curador dos Honorários Advocatícios (CCHA) , que, no prazo de 60 (sessenta) dias, a contar da ciência, disponibilizem as informações referentes aos repasses e/ou arrecadações de valores de honorários de sucumbência geridos pelo CCHA, nos termos da Lei 13.327/2016, no Portal da Transparência e nos sítios da AGU e do CCHA na Internet, de forma detalhada e atualizada conforme os requisitos estipulados no referido art. 8º da Lei de Acesso à Informação;
9.3 firmar os seguintes entendimentos relacionados aos recursos pagos a título de honorários advocatícios de sucumbência nos termos da Lei 13.327/2016:
9.3.1 conforme decidido pelo Supremo Tribunal no julgamento da ADI 6.053-DF, trata-se de modelo de remuneração por performance, compatível com o regime de subsídio, visando à eficiência do serviço público, sujeito à incidência do teto remuneratório estabelecido pelo art. 37, XI, da Constituição Federal;
9.3.2 são recursos de natureza pública, cuja gestão submete-se aos princípios da Administração Pública, especialmente no que tange às exigências de transparência e controle;
9.3.3 é permitido à União e aos entes da administração indireta federal praticar atos processuais para assegurar a fixação dos honorários de sucumbência em valores razoáveis, com o objetivo de garantir a efetividade do modelo remuneratório baseado no estímulo à eficiência dos servidores que atuam no patrocínio de seus interesses jurídicos;"  (Grifos acrescidos) .
4. Os embargantes alegam, em síntese, que:
a) a declaração constante do acórdão questionado de que os honorários de sucumbência possuem natureza pública, tal como expresso no item 9.3.2, teria acarretado múltiplas obscuridades, omissões ou contradições (embargos da Anafe) ; os honorários advocatícios detêm natureza jurídica privada, o que torna o item 9.3.2 eivado de erro e contradição (embargos do CCHA) ; 
b) a citação, por parte do Ministro Relator, em seu voto (peça 113, p. 6, item 31) , de que os honorários de sucumbência têm natureza previdenciária, além de contraditória com o caráter extraorçamentário dos honorários de sucumbência, poderia, apesar de não figurar na parte dispositiva do acórdão, trazer repercussões negativas ao erário, como uma suposta paridade entre ativos e inativos (embargos da AGU, da Anafe e do CCHA) ;  
c)  a natureza extraorçamentária dos honorários de sucumbência, apesar de submetida ao devido processo legal, tendo sido suficientemente debatida, não constou do voto condutor ou da parte dispositiva do acórdão embargado, o que caracterizaria uma omissão e/ou obscuridade do julgado (embargos da AGU, da Anafe e do CCHA) ; 
d) os itens 9.2 e 9.3.2 do acórdão, além de terem avançado sobre temas que não foram propriamente objeto da representação do MPTCU, ampliando seu escopo, o que caracterizaria um julgamento extra petita, apresentam obscuridades quanto à sua implementação (embargos da AGU, da Anafe) , além de resultar em prejuízo ao pleno exercício do contraditório, pois não teriam sido objeto de debate nos autos; a determinação do item 9.2, a dispor sobre a aplicação de regras rígidas de transparência ao CCHA, aparentemente teria outorgado um caráter público ao referido conselho, o que configuraria outra obscuridade (embargos da Anafe) ; 
e) o acórdão é omisso (ou padece de erro material) ao não registrar, na parte dispositiva, a declaração de voto do Ministro Walton Alencar Rodrigues, na condição de parcialmente vencido, em um julgamento por maioria (embargos da AGU e do CCHA) ;  
f) a ausência de apreciação de algumas questões influenciou sobre o resultado jurisdicional, o que caracteriza omissão (pontos g.1 a g.7 do resumo dos argumentos contidos nos embargos da Anafe, anotados no § 7 da instrução contida no Relatório) .
5. Acerca do mérito dos embargos, a Sefip (peças 158-160) , com a anuência do Ministério Público (peça 161) , concluiu pela ausência das omissões, contradições e obscuridades suscitadas pelos embargantes, exceto por "reconhecer a omissão em [não] se registrar, no item 13 da parte dispositiva do Acórdão 307/2021-TCU-Plenário, a ocorrência de votos vencidos dos Ministros Walton Alencar Rodrigues e Bruno Dantas".
6. Feito esse suscinto histórico, passo à análise do mérito.
***
7. Desde já, acolho as análises e conclusões da unidade técnica no que concerne aos pontos em que propõe a rejeição dos embargos, e as incorporo a este voto, como razões de decidir, exceto quanto à alegada omissão na parte dispositiva do acórdão baseada na equivocada premissa de que houve votos vencidos na referida deliberação, assunto que retomarei mais adiante.
8. Em adição ao exame realizado pela Sefip, tendo em vista a natureza dos argumentos trazidos pelos embargantes, considero oportuno e necessário apresentar brevíssima síntese da jurisprudência deste Tribunal quanto à falhas passíveis de embargos de declaração, que tem como fundamento não apenas dispositivos da Lei 8.443/1992 e do Regimento Interno do TCU, mas também do Código de Processo Civil (CPC) .
9. A omissão corrigível é relativa basicamente ao não enfrentamento de todos os argumentos deduzidos no processo capazes de, ao menos em tese, infirmar a conclusão adotada pelo julgador (art. 1.022, II, c/c o art. 489, § 1º, IV, todos do CPC) . Portanto, elementos secundários, que não tenham potencial de repercussão na deliberação, não estão obrigatoriamente abrangidos na análise dos declaratórios.
10. A contradição talvez seja o tipo de falha mais utilizado de forma inadequada. Muitas vezes, é alegada quando há mera irresignação do embargante quanto à construção lógica da fundamentação exposta pelo julgador. No entanto, a rigor, o que se permite corrigir em sede de embargos de declaração é a existência de proposições inconciliáveis no bojo da fundamentação ou nela em relação à parte dispositiva. 
11. É o caso, por exemplo, do voto em que se apresentam, no início, justificativas para demonstrar que determinada conduta é irregular e passível de aplicação da inabilitação prevista no art.60 da Lei 8.443/1992 e, em suas conclusões, afirma que as contas do responsável devem ser julgadas regulares. Ou ainda, da apreciação da aposentadoria em que o voto é todo no sentido da legalidade do ato, mas a parte dispositiva do acórdão é pela negativa de registro do ato. 
12. Dessa forma, não devem ser acolhidas alegações que tratem de suposta contradição na linha de raciocínio do julgador quando isso representa apenas a discordância do embargante em relação à interpretação e à opinião presentes na deliberação e em sua fundamentação. Tampouco devem ser aceitos argumentos que apontam possíveis contradições entre afirmações do voto e a legislação, ou ainda quando se usa como parâmetro princípios do direito ou jurisprudência. Esses argumentos devem ser manejados em instrumento próprio - os recursos de mérito (pedido de reexame, recurso de reconsideração ou recurso de revisão) .
13. Por fim, a obscuridade ocorre quando o texto da decisão não permite o pleno entendimento do que foi deliberado. Há, por consequência, a necessidade de explicações por parte do julgador.
14. Cabe acrescentar ainda que, neste processo, a maior parte das alegações dos embargantes retratam, tão somente, sua irresignação quanto ao acórdão. Por certo, esses argumentos poderão ser examinados oportunamente por este Tribunal, sob a condução de outro relator, caso sejam apresentados e conhecidos pedidos de reexame, instrumento apropriado para discussões dessa natureza.
***
15. A despeito da minha posição pela rejeição dos embargos, ao rever a matéria tratada nestes autos, chego à conclusão de que é oportuna a revisão de alguns pontos, tendo em vista as características próprias deste feito (sobretudo seu escopo) , bem como a existência de outro processo que tratou, de modo mais aprofundado, de temas aqui presentes.
16. Nesse sentido, assinalo a existência de jurisprudência que reconhece a possibilidade de que, ainda que estejam ausentes as omissões, contradições e obscuridades alegadas, este Tribunal decida, em caráter excepcional, acolher parcialmente os embargos de declaração, atribuindo-lhes efeitos infringentes, relevando a inexistência das falhas, com base nos princípios da busca da verdade material e da economia processual. Como exemplos de decisões que adotaram esse entendimento, cito os Acórdão 5683/2020-TCU-Segunda Câmara, relator Ministro Augusto Nardes, 8.975/2018-TCU-1ª Câmara, relator Ministro Vital do Rêgo, e 2.369/2009-TCU-Plenário, relator Ministro Benjamin Zymler.
17. Pelos motivos de que tratarei na sequência, identifico essa condição excepcional neste processo, o que justifica o acolhimento parcial, em caráter extraordinário, dos embargos em questão, com a atribuição de efeitos modificativos, com fundamento na jurisprudência e nos mencionados princípios.
***
18. É indispensável que se considerem, de início, as discussões que estão sendo realizadas no âmbito do TCProcesso 027.291/2018-9 (Denúncia) , que debate, essencialmente, a natureza privada atribuída ao Conselho Curador dos Honorários Advocatícios (CCHA) , bem como suas consequências. Na mesma sessão em que foi proferido o acórdão embargado (em 24/2/2021) , também foi prolatado, naquele processo, o Acórdão 311/2021-TCU-Plenário, relatora Ministra Ana Arraes.
19. No voto condutor do acórdão, a ministra iniciou sua manifestação delimitando a análise sobre o assunto central, ao afirmar que, "quanto à natureza jurídica do CCHA, a conclusão sobre o ponto não pode ser alcançada sem considerar a natureza dos recursos envolvidos, cuja definição, por sua vez, implica a admissibilidade, ou não, da denúncia". Restou expressa, assim, a relevância da apreciação da natureza da verba para o deslinde da discussão principal naqueles autos.
20. Ao fim, após os debates e com contribuições dos revisores, este Tribunal acolheu a proposta da relatora e deliberou o seguinte:
"9.1. conhecer da denúncia e considerá-la parcialmente procedente, tendo em vista as conclusões de que:
9.1.1. os honorários advocatícios sucumbenciais de que trata a Lei 13.327/2016 constituem recursos de natureza pública;
9.1.2. as normas infralegais e pareceres que atribuem personalidade jurídica de direito privado ao Conselho Curador dos Honorários Advocatícios contrariam princípios constitucionais, em especial os da legalidade, impessoalidade, moralidade e supremacia do interesse público sobre o privado;
9.1.3. em face do regime jurídico de direito público a que o Conselho Curador dos Honorários Advocatícios deve se submeter, ao ente cabe observar as regras de direito público na realização de suas aquisições de bens e contratações de serviços.
9.2. determinar à Advocacia-Geral da União e ao Conselho Curador dos Honorários Advocatícios que:
9.2.1. avaliem os reflexos das conclusões indicadas no subitem anterior nas suas normas/pareceres e adotem as medidas necessárias à sua revisão;
9.2.2. informem a este Tribunal, no prazo de 90 (noventa dias) , a contar da notificação desta deliberação, o resultado das providências implementadas." (Grifos acrescidos) 
21. Nota-se que, em decorrência da análise (considerada indispensável) sobre a natureza dos pagamentos dos honorários, este Tribunal concluiu, no âmbito daquele processo, que se trata de recursos públicos (item 9.1.1) e, por esse motivo, determinou (item 9.2) que a AGU e o CCHA adaptassem seus normativos a esse entendimento.
22. Quanto ao presente processo, creio ser adequado detalhar o exame que realizei no voto embargado a respeito do possível conflito de interesses na prática de atos processuais por advogados públicos - utilizando a estrutura da AGU e seu horário de trabalho no cargo - para majoração dos honorários de sucumbência fixados pelo Judiciário, por, supostamente, se tratar de patrocínio de interesse próprio, e não da União.
23. Para concluir ser possível a atuação da União e dos entes da administração indireta federal para pleitear esse aumento dos honorários sucumbenciais (item 9.3.3 do acórdão questionado) , expus os seguintes fundamentos: 
a) o interesse da União na prática desses atos processuais legitima-se no próprio objetivo do modelo remuneratório implantado com a Lei 13.327/2016, assim reconhecido pelo STF (considerei este, de maneira expressa, meu principal argumento) ; 
b) no caso dos servidores ativos, suas ações vinculam-se ao exercício do cargo público, atuando não em defesa de interesse próprio, mas do direito vinculado ao conjunto de cargos públicos listados na Lei 13.327/2016; e 
c) os honorários de sucumbência constituem verba pública.
24. Como visto, a análise em que concluí pela natureza pública dos honorários sucumbenciais tratados na referida lei foi apenas um dos argumentos (e secundário) para fundamentar minha posição acerca de uma das quatro discussões principais do processo. Em nenhum outro ponto, houve considerações adicionais a esse respeito.
25. Revisitando os elementos dos autos quanto a essa questão, percebo que, para que se entenda como legítima atuação dos advogados públicos para o aumento do valor dos honorários de sucumbência, a posição adotada pelo Supremo Tribunal Federal no julgamento da ADI 6.053/DF já se mostra como argumento definitivo e, por isso, suficiente para solucionar a questão. Com relação a isso, destaco este trecho do meu voto embargado:
"33. O terceiro e principal argumento que trago ao ponto em debate é que o interesse da União na prática de atos processuais para assegurar o justo valor dos honorários de sucumbência devidos aos seus servidores advogados legitima-se no próprio objetivo do modelo remuneratório implantado com a Lei 13.327/2016. 
34. Conforme o entendimento do Supremo Tribunal Federal assentado no julgamento da ADI 6.053/DF, o pagamento de honorários de sucumbência aos advogados públicos que atuam na defesa dos interesses da União insere-se em um modelo de 'remuneração por performance, visando à eficiência do serviço público'. 
35. Como decorrência lógica dessa dicção exsurge o interesse público secundário da União em garantir que esse modelo remuneratório não seja desvirtuado por eventuais decisões judiciais que fixem honorários em níveis excessivamente módicos. Em outras palavras, é interesse da União que os honorários de sucumbência sejam fixados em valores razoáveis para assegurar a efetividade do modelo remuneratório baseado no estímulo à eficiência dos servidores que atuam no patrocínio de seus interesses jurídicos." (Grifos acrescidos) 
26. Por essa razão, devo reconhecer que a definição sobre a natureza da referida verba não foi consequência natural de exame extensivo do tema, que seria, a meu ver, imprescindível para que o TCU firmasse seu entendimento. Aliás, deliberações desse tipo - que se aproximam de atos normativos e têm força de servir de paradigma ressaltado para os jurisdicionados e para futuras decisões da própria Corte de Contas - não podem decorrer de exame quase incidental do assunto, sem a realização de estudo pormenorizado.
27. Diante dessas considerações, tendo em vista que esse assunto está sendo examinado de forma mais abrangente no âmbito do TCProcesso 027.291/2018-9 e que a análise do tema, no presente processo, não teve a profundidade necessária que justificasse a fixação de entendimento pelo TCU, e com base na mencionada jurisprudência do TCU, penso que este Tribunal deve acolher os embargos de declaração, em caráter excepcional, para conferir-lhes efeitos infringentes e tornar insubsistente o item 9.3.2, que dispõe sobre a natureza dos honorários de que cuida a Lei 13.327/2016.
28. Vale assinalar que, quanto aos outros dois subitens em que também foram firmados entendimentos, as análises foram suficientemente amplas para justificar essa medida. Por esse motivo, devem ser mantidos.
29. A respeito do subitem 9.3.1, anoto que este Tribunal apenas reafirmou e internalizou a intelecção do STF no julgamento do ADI 6.053-DF, deixando assente que o pagamento de honorários advocatícios sucumbenciais com base na Lei 13.327/2016 constitui "modelo de remuneração por performance, compatível com o regime de subsídio, visando à eficiência do serviço público, sujeito à incidência do teto remuneratório estabelecido pelo art. 37, XI, da Constituição Federal".
30. No 9.3.3, após extensa avaliação da questão, foi estabelecido que "é permitido à União e aos entes da administração indireta federal praticar atos processuais para assegurar a fixação dos honorários de sucumbência em valores razoáveis, com o objetivo de garantir a efetividade do modelo remuneratório baseado no estímulo à eficiência dos servidores que atuam no patrocínio de seus interesses jurídicos". Essa assertiva amparou-se justamente no entendimento do STF de que, com o pagamento dos honorários, se almeja o aumento da eficiência na prestação dos serviços públicos.
31. Feita a apreciação do mérito dos embargos, cabe ainda apresentar breve análise sobre alguns pontos específicos aduzidos pelos embargantes.
***
32. Em resposta à afirmação dos embargantes de que teria ocorrido julgamento extra petita, passo a apresentar algumas considerações sobre a natureza das representações e das denúncias na processualística do TCU.
33. Como é pacífico na jurisprudência, em processos como estes, o autor da peça inaugural atua de forma colaborativa, encaminhando elementos do que acredita configurar uma irregularidade abrangida pela jurisdição desta Corte. O representante ou o denunciante sequer são reconhecidos, de forma automática, como parte no feito, tendo, para isso, que demonstrar razão legítima para nele intervir (art. 144, § 2º, do Regimento Interno do TCU) .
34. Está igualmente assente na jurisprudência que os processos de controle externo que aqui tramitam têm características básicas que os diferenciam dos processos judiciais, tais como a ausência de lide, a primazia da verdade material e a maior autonomia dos julgadores e relatores para agirem de ofício. Dessa forma, ao decidir, esta Corte não está limitada ao que foi apresentado pelo representante, podendo adotar providências em relação a outras questões que exsurgirem ao longo do andamento do feito.
35. No presente processo, o Ministério Público de Contas (representante) trouxe ao Tribunal, em essência, a informação de possível desrespeito ao teto remuneratório nos pagamentos de honorários advocatícios de sucumbência com base na Lei 13.327/2016. 
36. A partir da realização de oitivas e feita a análise dos elementos dos autos, a Sefip ofereceu proposta no sentido de considerar parcialmente procedente a representação e determinar às unidades jurisdicionadas relacionadas ao caso que: (i) limitassem os pagamentos dos honorários de sucumbência ao teto remuneratório constitucional; (ii) que operacionalizasse esses pagamentos por meio do Sistema Siape; e (iii) se abstivessem de recorrer em face de eventual irresignação em relação aos valores fixados a título de honorários advocatícios.
37. Percebe-se que, de forma legítima, foram acrescidos, pela unidade técnica, dois pontos que não integravam a peça de representação da Procuradoria e que foram levantados ao longo do andamento processual.
38. Meu voto incluiu ainda a questão da transparência das informações atinentes ao pagamentos dos honorários e a definição sobre a natureza desses recursos.
39. Diante dessa possiblidade legítima de ampliação dos temas discutidos em processos de representação, afasto a alegação de que teria ocorrido julgamento extra petita.
***
40. Quanto à determinação do subitem 9.2 do acórdão questionado (no sentido de conferir mais transparência aos pagamentos) , ressalto que decorreu da análise, no voto embargado, quanto à proposta da unidade técnica para que os pagamentos dos honorários fossem efetuados e geridos por meio do Sistema Siape. Entendi que isso não seria apropriado para o caso. Afirmei ainda que já haviam sido estabelecidos mecanismos de controle e publicidade desses pagamentos. No entanto, entre outras falhas, verifiquei que, no Portal de Transparência, o total de honorários transferidos ao CCHA, embora disponível ao público, estava desatualizado e incompleto. Daí o comando para corrigir esses erros na divulgação. 
41. Ao contrário do que afirmam os embargantes, considero que minha posição foi apresentada de forma clara, o que afasta a alegação da presença de obscuridades. Transcrevo o trecho do voto embargado correspondente a essa questão:
"22. Por outro lado, a obrigação de estabelecer mecanismos de controle e publicidade dos valores pagos aos advogados públicos a título de honorários já vem sendo atendida. Isso pode ser verificado nas peças 3 (divulgação pública individualizada dos valores dos honorários no Portal da Transparência e dos montantes repassados ao CCHA) , 9 ('relação dos beneficiários dos honorários advocatícios', referente a maio/2017, com 252 páginas, fonte: AGU) , 10 ('relação de servidores que passaram a receber acima do teto remuneratório constitucional em virtude dos honorários advocatícios', referente a maio/2017, fonte: AGU) , 11 (cópia de contracheque de servidor, discriminando o valor do subsídio e dos honorários previstos na Lei 13.327/2016, referente a outubro/2017, fonte: Portal da Transparência) . 
23. Em consulta realizada por minha assessoria no Portal da Transparência no presente mês (outubro/2020) , foi verificado que os valores dos honorários advocatícios pagos por meio do CCHA estão sendo incluídos no cálculo do teto remuneratório previsto no art. 37, inciso XI, da Constituição Federal . 
24. A única ressalva que faço quanto ao ponto em questão refere-se à divulgação do total de honorários transferidos ao CCHA, que, embora disponível ao público, está desatualizada e incompleta. No sítio da AGU na Internet, na opção 'Acesso à Informação  Prestação de Contas  Orçamento e Finanças  Honorários Advocatícios', a única informação existente, embora razoavelmente detalhada, refere-se ao exercício de 2017. Por outro lado, no Portal da Transparência, opção de pesquisa '26.707.621/0001-01 - CONSELHO CURADOR DOS HONORARIOS ADVOCATICIOS', consta apenas a informação do montante total transferido, de R$ 3.417.991.634,02, sem qualquer detalhamento (nem sobre o período de referência) .
25. Essa falha deve ser objeto de determinação corretiva, nos termos do art. 250, inciso II, do Regimento Interno deste Tribunal, tendo em vista o 'dever dos órgãos e entidades públicas [de] promover, independentemente de requerimentos, a divulgação em local de fácil acesso, no âmbito de suas competências, de informações de interesse coletivo ou geral por eles produzidas ou custodiadas', conforme disposição do art. 8º da Lei 12.527/2011 (Lei de Acesso à Informação - LAI) . Tendo em vista que se trata de recursos públicos, vejo como inafastável o dever de aderência do Governo Federal às disposições da Lei de Acesso à Informação quanto aos recursos transferidos a título de honorários nos termos da Lei 13.327/2016.
26. Sem embargo da ressalva acima anotada, considero que os objetivos alvejados pela unidade técnica, ao propor a inclusão no Siape do pagamento dos honorários versados na Lei 13.327/2016, já são alcançados em grau razoável pelos instrumentos de processamento, controle e divulgação pública adotados no âmbito da AGU, inclusive quanto à glosa dos valores que superam o teto remuneratório constitucional." (Grifos acrescidos) 
42. Tampouco deve ser acolhida a alegação de que a ausência de discussão sobre transparência nos autos teria implicado prejuízo ao pleno exercício do contraditório. Diante do contexto em que surgiu o referido comando, penso ser dispensável que a questão fosse objeto de nova oitiva dos interessados. A propósito, está claro que o comando do 9.2 não representa punição ou sanção. Trata-se de determinação endereçada a unidade jurisdicionada desta Corte, fundamentada na legislação e que tem o intuito apenas de tornar mais detalhada e sempre atualizada a divulgação de informações já existente.
***
43. Deve ser igualmente afastada a alegação de omissão em relação a algumas questões - pontos g.1 a g.7 do resumo dos argumentos contidos nos embargos da Anafe, anotados no § 7 da instrução contida no relatório. Verifico que os argumentos anotados não se sobrepõem aos fundamentos do acórdão embargado lançados em meu voto condutor. São alegações acessórias tendentes a demonstrar que a verba em questão não é pública, conforme sintetizadas a seguir:
g.1) previsão legal de que os recursos em tela não têm a "necessidade de transitar pela conta única do Tesouro Nacional";
g.2) o pagamento da verba em questão decorre de vínculo jurídico entre os advogados e as partes sucumbentes, em uma relação jurídica da qual a União não é parte;
g.3) os advogados públicos submetem-se a um duplo regime jurídico - da Advocacia Pública e do Estatuto da Advocacia (Lei 8.906/1994) e atos emanados pela Ordem dos Advogados do Brasil -, sendo a percepção de honorários de sucumbência decorrente do mesmo regime aplicado aos advogados privados;
g.4) as receitas públicas estão previstas, em caráter taxativo, no art. 11 da Lei 4.320/64, que não abrangem os honorários advocatícios;
g.5) os honorários em questão não se sujeitam às regras orçamentárias, possuem causa autônoma e independente do vínculo funcional dos advogados públicos com a administração direta e indireta;
g.6) o Supremo Tribunal Federal já firmou a orientação de que os honorários advocatícios pagos aos procuradores estaduais não integram o cálculo do terço constitucional de férias, não integram o subsídio e não servirão como base de cálculo para adicional, gratificação ou qualquer outra vantagem pecuniária;
g.7) nos autos do RE 896.976, a Ministra Rosa Weber, em decisão monocrática, reconheceu a validade constitucional da lei distrital n. 5.369/2014, cujo art. 7º prevê expressamente que os honorários de sucumbência percebidos pelos Procuradores do Distrito Federal possuem natureza de verba privada.
44. Esses pontos não foram rebatidos individualmente no voto condutor do acórdão embargado porque a fundamentação do entendimento de que se trata de recurso público baseou-se em outros parâmetros, extraídos do próprio diploma legal que instituiu o pagamento dos honorários de sucumbência aos servidores públicos que atuam na representação judicial da União. 
45. Cabe destacar ainda que a análise desses pontos perde todo seu sentido, diante da proposta apresentada acima de excluir o item 9.3.2 que trata da natureza pública dos honorários pagos conforme a Lei 13.327/2016.
***
46. Retomo, a seguir, o exame da alegada omissão na parte dispositiva do acórdão baseada na equivocada premissa de que houve votos vencidos na referida deliberação.
47. Em sua declaração de voto (peça 111) , o Ministro Walton Alencar Rodrigues suscitou questionamentos sobre alguns aspectos do tema tratado nestes autos de representação, e também na já aludida denúncia versada no TCProcesso 027.291/2018-9, apreciado na mesma assentada, mediante o Acórdão 311/2021-TCU-Plenário, relatora Ministra Ana Arraes, com enfoque na natureza jurídica do CCHA.
48. Todavia, logo ao iniciar seu voto, Sua Excelência endossou expressamente as conclusões e o acórdão que submeti ao Colegiado, ora embargado, verbis: 
"Cumprimento o E. Ministro Raimundo Carreiro pelas análises constantes de seu voto e pela solução que conferiu ao processo, com as quais estou de acordo, sobretudo quando proclama que: honorários advocatícios sucumbenciais possuem natureza pública cuja gestão submete-se aos princípios da Administração Pública; é lícita a prática de atos processuais para assegurar a fixação dos honorários de sucumbência em valores razoáveis; e cumpre à Advocacia-Geral da União (AGU) e ao Conselho Curador dos Honorários Advocatícios (CCHA) dar publicidade às informações referentes aos repasses e/ou arrecadações de honorários de sucumbência geridos pelo CCHA." (Grifos acrescidos) 
49. Na mesma linha, o Ministro Bruno Dantas apresentou voto revisor concordante com o teor principal do acórdão em referência, apenas aduzindo uma sugestão de complemento à sua parte dispositiva, de modo a incluir a fixação de entendimento específico quanto à natureza extraorçamentária do pagamento dos honorários de sucumbência disciplinados na Lei 13.327/2016: 
"Manifesto, no essencial, concordância quanto às percucientes conclusões do eminente Relator, Ministro Raimundo Carreiro nos presentes autos. Apresento, em acréscimo, algumas considerações quanto à natureza dos honorários advocatícios de sucumbência instituídos pela Lei 13.327/2016.
 (...) 
7. Em face dessas considerações, pugno por firmar o entendimento de que os honorários advocatícios de sucumbência têm natureza extraorçamentária, cujos desembolsos não caracterizam despesa pública orçamentária para fins de observância do Teto de Gastos, instituído pela EC 95/2016."
50. Essa proposta complementar ensejou intenso debate na fase de discussão do processo, iniciado pelo Ministro Walton Alencar Rodrigues, que propôs diferir a análise dessa questão (natureza extraorçamentária do pagamento dos honorários em comento) para o novo processo de fiscalização que seria autuado por força do mencionado Acórdão 311/2021-TCU-Plenário, relatora Ministra Ana Arraes, cujo escopo incluiria, entre outros pontos, o exame das "implicações orçamentárias, financeiras e previdenciárias". Isso foi disposto no item 9.4 daquela outra deliberação:
"9.4. ordenar à Secretaria-Geral de Controle Externo que adote as medidas necessárias para a autuação, no prazo de 15 dias, de processo de fiscalização que trate de temas como a possibilidade de retenção de parte da arrecadação de honorários de sucumbência e de utilização dos recursos eventualmente retidos; a destinação dada aos recursos não utilizados para remunerar advogados públicos; e as implicações orçamentárias, financeiras e previdenciárias do decidido neste processo;" (Grifos acrescidos) 
51. Esse debate, conquanto não tenha sido documentado nos presentes autos, está devidamente consignado na gravação da Sessão Plenária do dia 24/2/2021, disponível ao público no endereço eletrônico https://portal.tcu.gov.br/sessoes/20210224-plenario-telepresencial-publica.htm. 
52. O áudio assinalado demonstra que a discussão da proposta do Ministro Bruno Dantas foi marcada pela busca de consenso, embora, em alguns momentos, tenham surgido divergências entre os pares. 
53. Ao fim, nenhum ministro apresentou acórdão divergente, sendo votada apenas uma proposta - a do acórdão ora embargado -, com resultado unânime. O procedimento foi plenamente regular, pois, a teor do art. 118, § 1º, do Regimento Interno deste Tribunal, é possível a modificação de propostas enquanto não proclamado o resultado da votação. 
54. A par dessas elucidações, considero oportuno trazer para este voto alguns trechos relevantes da discussão, de modo a evitar qualquer pecha de omissão, contradição ou obscuridade no acórdão embargado:
	1h24m - Ministro Carreiro: "Em atendimento à proposta do Ministro Bruno, eu acrescentei o item 9.3.4, que diz o seguinte: são recursos de natureza extraorçamentária, cujos desembolsos não caracterizam despesa pública orçamentária para fins de observância do Teto de Gastos, instituído pela EC 95/2016";
	1h25m - Ministro Walton: "no processo da Ministra Ana Arraes, existe uma consideração no sentido da instauração de um outro processo por parte da Secretaria para avaliar essa questão dos recursos extraorçamentários, que ainda estariam sujeitos a discussão (...) Embora eu ache uma possibilidade consistente de fixação dessa tese, isso vai ser tratado em processo ulterior, de modo que levantaria ao nobre Ministro Bruno Dantas a consideração de deixar o tratamento dessa questão para mais adiante, se Vossa Excelência concordar comigo, Ministro Bruno Dantas";
	1h27m - Ministro Bruno: "não tenho qualquer objeção ao que sugere o Ministro Walton Alencar Rodrigues. Eu apenas informo que, desde a edição da lei [Lei 13.327/2016], essas verbas têm sido tratadas como extraorçamentárias. O que talvez tenha de ficar claro aqui é que, até que o Tribunal firme entendimento, vai continuar a ser tratado como sempre foi. (...) Apenas seria importante deixar registrado que, até que o Tribunal delibere sobre essa fixação de entendimento, vai prevalecer o que sempre houve, que é o tratamento extraorçamentário das verbas";
	1h27m - Ministro Benjamin Zymler: "estou de acordo ao que disse o Ministro Bruno Dantas (...) [faz considerações sobre o escopo da ação de controle decorrente do processo da Ministra Ana Arraes]. Mas o que disse o Ministro Bruno Dantas é verdadeiro, no sentido de que será mantido o caráter extraorçamentário dos recursos (...) . Mas não vejo problema em acolher a proposta do Ministro Walton...";
	1h29m - Ministra Presidente Ana Arraes: "Ministro Carreiro está de acordo com a proposta do Ministro Walton"?
	1h29m - Ministro Carreiro: "Senhora Presidente (...) , o que eu estou propondo é deixar mais claro que os recursos têm natureza extraorçamentária. O que vamos tratar no processo seguinte, que é de relatoria de Vossa Excelência, que está lá no item 9.4, (...) entendo que não tem nenhum prejuízo de ficar esse esclarecimento no acórdão que estou relatando, que poderá ser aperfeiçoado nesse processo que vai ser instaurado (...) . Essa é minha opinião. Mas o Plenário é soberano para decidir". 
	1h30m - Ministro Walton: "Não vou apresentar voto divergente. Eu apenas esclareço que existe uma questão extremamente relevante, seja em termos de materialidade (...) , seja em termos de relevância e riscos. (...) É muito dinheiro. Eu acho que o Tribunal deveria debruçar-se sobre essa questão de forma mais minudente, a partir dos entendimentos iniciais que estão sendo tomados agora. Eu acho, Ministro Carreiro, que não faria mal deixarmos a fixação de entendimentos para depois. Até mesmo porque um entendimento pode ser alterado por outro entendimento ou por uma decisão ulterior do Tribunal. Então é apenas uma regra genérica, estabelecida em acórdão, que pode ser superada ou aprimorada por uma outra regra posterior. Mas se Vossa Excelência entender que deve constar, eu não vou objetar a essa altura. Mas eu acho que a questão é muito importante, e merece que o Tribunal se debruce sobre ela. Porque diz respeito ao interesse público e a valores consistentes, orçamentários ou extraorçamentários. Eram valores que eram públicos, notoriamente públicos. Vem uma lei e atribui a uma instituição um porte de recursos públicos, ou seja, mais ou menos o que o Ministério Público queria fazer com os recursos da Lava Jato, queria manejar um porte de recursos públicos."
	1h32m - Ministro Carreiro: "Eu queria ouvir novamente o Ministro Bruno".
	1h32m - Ministro Bruno: "Eu não tenho objeção, Ministro Carreiro. Acho que nós podemos apenas deixar registrado como um item do acórdão que essa verba tem sido tratada, desde a edição da lei [Lei 13.327/2016], como extraorçamentária e como tal não se sujeita ao teto [de gastos], mas que a fixação de entendimento será feita nos autos do processo que será instaurado por determinação da proposta da Ministra Ana Arraes. Mas é bom que conste isso, que continuará a ser tratada como sempre foi, desde a edição da lei de 2016";
	1h33m - Ministro Carreiro: "Então, Senhora Presidente, fica o registro, constando do processo a declaração de voto [embora revisor, o Ministro Bruno apresentou "declaração de voto", peça 112] do Ministro Bruno Dantas, e eu mantenho o acórdão como eu li, a primeira versão do acordão sem o item 9.3.4". E será tratado no próximo então [fiz referência ao assunto trazido pelo Ministro Bruno Dantas]".
	1h34m - Ministro Ana Arraes: "Em discussão, em votação, aprovado".
55. Essas transcrições revelam que, durante a discussão do processo, a sugestão do Ministro Bruno Dantas foi intensamente debatida, inclusive, em um momento inicial, com a aquiescência deste Relator. Mas, ao final, submeti ao Colegiado a versão original do acórdão, sem a proposição do Ministro Bruno, prevalecendo a proposta do Ministro Walton, de postergar a fixação do entendimento para o processo decorrente do comando inserto no item 9.4 do Acórdão 311/2021-TCU-Plenário, relatora Ministra Ana Arraes, proferido na mesma assentada.
56. Na fase de votação, nenhum ministro ressalvou esse resultado, de aprovação do acórdão original, ora embargado.
57. Desse modo, resta plenamente afastada a hipótese de omissão quanto ao ponto em análise, pois restou formalmente evidenciado que o acórdão foi aprovado à unanimidade.
58. Por outro lado, conforme assinalei na discussão transcrita, a posição do Ministro Bruno Dantas restou devidamente consignada nos autos, mediante a declaração de voto à peça 112 e, agora, na transcrição que fiz inserir neste voto.
***
59. Por fim, e sem prejuízo das conclusões até aqui expostas, anoto uma breve ressalva a um dos pontos de análise contidos na instrução da Sefip. Refiro-me à seguinte assertiva:
"10.2.1. Análise: Uma argumentação desenvolvida no voto condutor de um determinado decisum não pode ser objeto de embargos de declaração, pelo simples motivo de que configura um posicionamento monocrático, utilizado para construir um determinado raciocínio, e que não foi levada à apreciação do Plenário. Seja como for, não existe a alegada contradição, pois o art. 31 da Lei 13.327/2016 expressamente dispõe acerca dos valores dos honorários devidos aos inativos." (Grifos acrescidos) 
60. Divirjo da afirmação grifada, pois os fundamentos de um acórdão estão, em regra, contidos exatamente no voto condutor que integra a deliberação. Assim, caso surja um fundamento em conflito com a parte dispositiva ou que produza obscuridade que dificulte sua interpretação, caberá sim a correção ou o esclarecimento devido por meio de embargos. 
61. Entretanto, conforme até aqui demonstrado, esse tipo de vício não se confirmou na deliberação ora embargada, porquanto a anotação mencionada refere-se à suposta contradição entre a feição previdenciária do pagamento continuado dos honorários de sucumbência a servidores aposentados e as dúvidas suscitadas quanto à natureza orçamentária ou não desses recursos, o que já foi devidamente elidido neste voto.
***
62. Diante do exposto, este Tribunal deve acolher parcialmente os embargos de declaração, em caráter excepcional, para conferir-lhes efeitos infringentes e tornar insubsistente o item 9.3.2, que trata da natureza dos honorários de que cuida a Lei 13.327/2016.
Assim, voto por que seja aprovado o acórdão que ora submeto a este Colegiado.
TCU, Sala das Sessões, em 8 de dezembro de 2021.
RAIMUNDO CARREIRO 
Relator